【裁判字號】    97,上易,223
【裁判日期】    971223
【裁判案由】    塗銷抵押權登記
【裁判全文】
臺灣高等法院民事判決                 97年度上易字第223號
上  訴  人   丙○○
             乙○○
共      同
訴訟代理人   游蕙菁律師
             呂沐基律師
被上訴人     甲○○
上列當事人間塗銷抵押權登記等事件，上訴人對於中華民國97年
1月18日台灣桃園地方法院95年度訴字第1728號第一審判決提起
上訴，本院於97年12月9日言詞辯論終結，判決如下：
    主  文
上訴駁回。
第二審訴訟費用由上訴人負擔。
    事實及理由
一、上訴人聲明：（一）原判決廢棄。（二）被上訴人在第一審
    之訴駁回。
    被上訴人聲明：如主文所示。
二、被上訴人起訴主張：
（一）伊與上訴人丙○○原為夫妻，上訴人丙○○在與伊婚姻關
      係存續期間，於民國（下同）95年2月12日與伊簽訂協議
      書，約定就登記在上訴人丙○○名下如附表所示之房地（
      下稱系爭不動產），在伊償還以系爭不動產向交通銀行之
      貸款，或償還丙○○之父即上訴人乙○○出資之條件下，
      擇一行使，將系爭不動產依伊指示之時間移轉登記予伊所
      有。伊於95年4月17日以郵局存證信函催告上訴人丙○○
      履行將系爭不動產移轉登記至伊名下，該存證信函由上訴
      人乙○○收受。詎料上訴人丙○○拒不履行，嗣伊持上開
      協議書，向原審法院提起95年度訴字第593號所有權移轉
      登記事件，經判決上訴人丙○○應將系爭不動產移轉登記
      予伊，該訴訟繫屬之事實並經地政機關登記在案。上訴人
      丙○○竟於未積欠上訴人乙○○債務之情況下，於95年5
      月2日與上訴人乙○○訂立抵押權設定契約，將形式上為
      上訴人丙○○所有之系爭不動產設定抵押權予上訴人乙○
      ○，並於同年月3日完成抵押權設定登記（下稱系爭抵押
      權）。上訴人二人所為之行為，業已侵害伊之權益。
（二）上訴人二人明知系爭不動產應移轉登記予伊所有，卻通謀
      虛偽彼等間有新台幣（下同）150萬元之消費借貸關係，
      而設定系爭抵押權，依民法第87條第1項規定應屬無效，
      伊依民法第242條及第113條規定，代位上訴人丙○○請求
      上訴人乙○○回復原狀，塗銷系爭抵押權設定登記。又上
      訴人二人早知系爭不動產應移轉登記予伊所有，卻就系爭
      不動產設定抵押權，侵害伊之權利，依民法第184條第1項
      後段及第213條規定，上訴人乙○○應塗銷系爭抵押權設
      定登記。另縱認上訴人丙○○確有向上訴人乙○○借款，
      並因而設定系爭抵押權，然因伊前所寄發之存證信函係由
      上訴人乙○○收受，復參酌系爭不動產登記謄本上有訴訟
      繫屬之記載，及上訴人乙○○於95年5月4日陪同上訴人丙
      ○○就原審法院95年度訴字第593號事件到庭應訊等情，
      均足證上訴人乙○○於辦理系爭抵押權設定登記前，早已
      知悉系爭不動產應移轉登記予伊所有。且上訴人丙○○名
      下除系爭不動產外，已無其他財產，上訴人乙○○明知上
      情，卻故意辦理系爭抵押權設定登記，損害伊之權益，伊
      亦得依民法第244條第1項、第2項規定，請求撤銷彼等間
      設定系爭抵押權之債權及物權行為，並請求上訴人乙○○
      回復原狀塗銷系爭抵押權設定登記。
（三）爰依序求為：1.確認上訴人丙○○、乙○○間於95年5 月
      2日所為設定系爭抵押權之關係不存在，上訴人乙○○應
      塗銷系爭抵押權設定登記。2.上訴人乙○○應塗銷系爭抵
      押權設定登記。3.上訴人丙○○、乙○○間於95年5月2日
      所為系爭抵押權設定行為應予撤銷，上訴人乙○○應塗銷
      系爭抵押權設定登記之判決原審依被上訴人之聲明1.為其
      勝訴之判決。
 上訴人則以：
（一）上訴人丙○○於95年5月2日向其父即上訴人乙○○借款15
      0萬元，並提供所有之系爭不動產設定抵押權以為擔保，
      同日上訴人乙○○即自伊所有之臺灣土地銀行南崁分行帳
      戶匯款150萬元至上訴人丙○○所有之國泰世華銀行永春
      分行帳戶，上訴人丙○○同時開立同面額發票日95年5月2
      日、到期日98年5月2日、受款人乙○○之本票1張交上訴
      人乙○○收執，上訴人二人間確有借貸關係。另被上訴人
      於95年4月17日所寄發之存證信函係由上訴人丙○○收受
      ，並非上訴人乙○○收受，被上訴人所言並非事實。
（二）被上訴人依據協議書主張與上訴人丙○○間有移轉系爭不
      動產之協議，上訴人丙○○否認該協議書之真正，並否認
      被上訴人對於伊有何債權存在。上訴人於辦理系爭抵押權
      設定登記及具領他項權利證明書時，均不知系爭不動產上
      有起訴之註記，上訴人迄至收受被上訴人96年4月3日民事
      聲請狀時始知其情事，上訴人乙○○並無詐害債權及侵權
      行為之故意或過失。另上訴人二人就系爭不動產所為之抵
      押權設定，無害於被上訴人依協議書所得主張之所有權移
      轉登記，被上訴人顯無從依民法第244條第1項、第2項規
      定主張撤銷。
（三）上訴人丙○○係因被上訴人有婚外情，為抓姦急需支付頭
      期款20萬元左右，預估委託徵信抓姦需要上百萬元，因而
      向上訴人乙○○借款150萬元，惟其後因訴訟須支付律師
      費、裁判費，而將借款抓姦之費用轉作為訴訟上之費用支
      出。另上訴人丙○○初始本非要向上訴人乙○○借款，而
      係向交通銀行增貸，但考量利息及需款孔急，才轉而向上
      訴人乙○○借款，因而設定系爭抵押權登記云云，資為抗
      辯。
三、兩造不爭執之事實：
（一）上訴人乙○○於95年5月2日自其在臺灣土地銀行南崁分行
      之帳戶匯款150萬元至上訴人丙○○在國泰銀行永春分行
      之帳戶內。
（二）系爭不動產於95年5月3日由上訴人丙○○設定權利價值
      150萬元之系爭抵押權登記予上訴人乙○○。
（三）上訴人丙○○簽發發票日95年5月2日、到期日98年5月2日
      、受款人乙○○、金額150萬元、票號376579號之本票1張
      ，交上訴人乙○○收執。
四、被上訴人主張上訴人間無實質之借貸關係，系爭抵押權係上
    訴人二人通謀虛偽意思表示而為設定，依民法第87條第1項
    前段規定，應為無效，並請求上訴人乙○○塗銷系爭抵押權
    設定登記，有無理由，詳述如下：
（一）經查被上訴人與上訴人丙○○於95年2月12日簽訂協議書
      載明：「茲雙方同意以下約定事項：位於桃園縣蘆竹鄉○
      ○路○段53號11樓之不動產原為登記丙○○名下，惟該不
      動產之取得係由甲○○及乙○○二人共資購得，丙○○同
      意將該房屋及土地之不動產所有權改登記或直接讓與甲○
      ○，但該條件為(1)甲○○須於賣出該不動產後清償乙○○
      先生原先出資之全部(2)該不動產於交通銀行之貸款金額由
      甲○○負起清償之責任，由甲○○擇一決之後行使請求。
      ……移轉該址不動產之所有權登記時間雙方同意由甲○○
      決定。」等語（見原審卷第1宗9頁）。又上開協議書，經
      另案即原審法院95年度訴字第593號事件向上訴人丙○○
      任職之國泰世華銀商業銀行永春分行調取丙○○任職期間
      之簽名文件及向寶來證券股份有限公司調取丙○○之證券
      開戶印鑑、簽名資料，連同上訴人丙○○到庭親簽之姓名
      原件，囑託法務部調查局鑑定結果，認上開文件上「丙○
      ○」之簽名筆劃特徵相同，有法務部調查局95年8月17日
      調科貳字第09500364880號鑑定通知書可稽（見95年度訴
      字第593號卷101頁）；復經本院96年度上易字第375號事
      件排除上訴人丙○○所否認寶來證券公司印鑑卡之簽名，
      囑託法務部調查局再鑑定結果，仍認定上開文件「丙○○
      」之簽名筆跡筆劃特徵相同，亦有該局96年9月3日調科貳
      字第09600380650號鑑定報告書可據（見該卷132-135頁）
      。足見被上訴人所提出之協議書確係上訴人丙○○親自簽
      名蓋章，上訴人丙○○否認簽名蓋章為不足取，該協議書
      為真正堪以認定。從而被上訴人依該協議書，得請求上訴
      人丙○○移轉系爭不動產之所有權登記，亦即被上訴人對
      上訴人丙○○有該債權存在。
（二）次按表意人與相對人通謀而為虛偽意思表示者，其意思表
      示無效，民法87條第1項前段定有明文。經查被上訴人依
      伊與上訴人丙○○所訂之協議書得請求上訴人丙○○移轉
      系爭不動產之所有權登記，有如前述；又查被上訴人主張
      伊於95年4月17日寄發存證信函催告上訴人丙○○辦理系
      爭不動產之所有權移轉登記，該存證信函於95年4月18日
      由上訴人乙○○簽收，有被上訴人提出之存證信函、收件
      回執可憑（見原審卷第1宗10-11頁）；另被上訴人對上訴
      人丙○○向原審法院以95年度訴字第593號請求移轉系爭
      不動產之所有權登記，該事件訂於95年5月4日行言詞辯論
      ，上訴人丙○○係於95年4月25日收受該事件之言詞辯論
      通知書，亦有送達證書足參（見該卷21頁）；再查上訴人
      丙○○因與被上訴人婚姻生活感情生變，早於95年3月22
      日搬離彼等之住所，遷居娘家即上訴人乙○○之住所，有
      臺灣基隆地方法院95年度婚字第135號離婚事件內「兒童
      監護權事件家庭訪視報告書」之記載可憑（見原審卷第1
      宗131頁）。依上情觀之，被上訴人主張上訴人乙○○於
      辦理系爭抵押權設定登記前，業已知悉被上訴人與上訴人
      丙○○間訂有協議書，被上訴人得請求上訴人丙○○將系
      爭不動產移轉登記予被上訴人所有等情，應堪採信。
（三）又查前述原審法院95年度訴字第593號事件判決上訴人丙
      ○○應將系爭不動產移轉登記予被上訴人，上訴人丙○○
      提起上訴，在本院96年度上易字第375號事件於96年6月15
      日提出「上訴理由(二)狀」為「窮困抗辯」，陳述其所負債
      務，並未有系爭向上訴人乙○○借款150萬元債務之記載
      （見原審卷第2宗26頁）。雖上訴人抗辯：上訴人丙○○
      向上訴人乙○○借款係因被上訴人有婚外情，上訴人丙○
      ○於95年4月間委請徵信公司調查，所需費用高達上百萬
      元，因急需支付徵信公司20餘萬元，乃向上訴人乙○○借
      款，又因上訴人丙○○與被上訴人間有多件訴訟案件，所
      需費用甚鉅而有借款之必要云云，惟僅提出上訴人丙○○
      與被上訴人間之訴訟案件明細（見原審卷第2宗109-111頁
      及本院卷101、103、105、106頁），並未能提出支付費用
      之收據為證，顯未能認上訴人丙○○有為上開訴訟支出上
      百萬元之事實，亦未能認其因此而有向上訴人乙○○借款
      150萬元之必要，上訴人所為抗辯為不足採。再查上訴人
      乙○○於95年5月2日將150萬元匯入上訴人丙○○之帳戶
      後，上訴人丙○○即於同日及翌（3）日分別提領90萬元
      及50萬元，有國泰世華商業銀行永春分行95年12月12日（
      95）國世永春字第0024號函檢附丙○○之存摺存款交易查
      詢表可憑（見原審卷第1宗57-58頁），亦與前述上訴人所
      提出之訴訟案件明細所載訴訟期間不符，上訴人抗辯上訴
      人丙○○為訴訟案件需支出之花費而向上訴人乙○○借款
      云云，難信為真實。
（四）再查系爭不動產係於91年3月17日以上訴人丙○○名義向
      臻美建設公司購買，含全套裝潢傢俱，總價款500萬元（
      含裝潢費用40萬元），由上訴人乙○○以臺灣土地銀行南
      崁分行簽發之支票給付價款，登記為上訴人名義所有之事
      實，為上訴人丙○○與被上訴人在原審法院95年度訴字第
      593號及本院96年度上易字第375號事件審理中所不爭執，
      有上開事件民事判決可參。上訴人乙○○就共同出資購入
      之系爭不動產既未要求上訴人丙○○提供擔保，何以就系
      爭150萬元之借貸卻要求設定抵押權？亦與常理相違。另
      臺灣基隆地方法院95年度婚字第135號離婚事件內「兒童
      監護權事件家庭訪視報告書」，依上訴人丙○○於95年1
      0月21日對社工訪視人員之陳述，記載：「1.被告（即上
      訴人丙○○，下同）在台北市的銀行擔任會計約兩年時間
      ……月薪3萬3000元，加上獎金年收入至少達42萬元以上
      ，……2.被告表示自己在桃園縣南崁一帶另有父母為被告
      購買之不動產，然兩造（即上訴人丙○○與被上訴人）婚
      前原告（即被上訴人）即拐騙被告抵押貸款200萬元，現
      仍積欠160萬元的貸款……」；又「評估建議」項內記載
      ：「1.在經濟狀況方面，被告於銀行擔任會計，月薪3萬3
      000元，目前尚有50幾萬元的存款，而房屋貸款方面，則
      尚在訴訟當中，還未釐清責任歸屬」等語（見原審卷第1
      宗131、132頁）。按上訴人丙○○既自陳尚有50多萬元之
      存款，焉有於95年4月間為支付徵信公司20餘萬元而向上
      訴人乙○○借款150萬元之必要？又倘若上訴人丙○○確
      於95年5月2日向上訴人乙○○借款150萬元，並約定於3年
      後還款，則於95年10月21日社工人員訪視時，上訴人丙○
      ○既提及系爭不動產仍積欠160萬元之銀行貸款，豈有對
      積欠上訴人乙○○借款債務150萬元一事均未提及，反而
      自陳其尚有存款50多萬餘元之理？上訴人抗辯彼等間有
      150萬元之消費借貸關係，難信為真實。
（五）依上所述，上訴人丙○○、乙○○間並無150萬元之消費
      借貸關係，堪以認定。被上訴人主張上訴人二人間就系爭
      不動產設定系爭抵押權係屬通謀虛偽意思表示而無效，應
      屬有據。按無效法律行為之當事人，於行為當時，知其無
      效或可得而知者，應負回復原狀或損害賠償之責任，民法
      第113條定有明文。又債務人怠於行使其權利時，債權人
      因保全債權，得以自己之名義，行使其權利，民法第242
      條前段亦有明文。經查上訴人二人間就系爭不動產所為之
      抵押權設定行為既為無效，上訴人丙○○自得請求上訴人
      乙○○回復原狀；又依上訴人丙○○與被上訴人所訂協議
      書之約定，被上訴人對上訴人丙○○有請求移轉系爭不動
      產所有權登記之債權，上訴人丙○○既否認系爭抵押權係
      通謀虛偽意思表示而為設定，其顯然怠於行使其回復原狀
      之權利，從而被上訴人請求確認上訴人丙○○、乙○○間
      就系爭不動產所為系爭抵押權設定關係不存在；並行使代
      位權，代位上訴人丙○○請求上訴人乙○○塗銷系爭抵押
      權設定登記，應屬有據。另被上訴人對上訴人丙○○有得
      請求移轉系爭不動產所有權登記之債權存在，有如前述，
      雖本院96年度上易字第375號判決認上訴人丙○○之給付
      義務期限尚未屆至，而駁回被上訴人對上訴人丙○○所為
      移轉系爭不動產所有權登記之請求，然並不影響被上訴人
      上開債權之存在，且系爭抵押權之設定增加系爭不動產之
      負擔，影響被上訴人之權益，被上訴人仍有提起上開確認
      之訴及行使代位權之保護必要。被上訴人上開請求，既經
      准許，其另主張依侵權行為法律關係及依民法第244條請
      求撤銷上訴人二人所為系爭抵押權之設定行為，即無再予
      論述之必要，併此敘明。
五、綜上所述，被上訴人主張上訴人二人間就系爭不動產設定系
    爭抵押權係屬通謀虛偽意思表示，依民法第87條第1項前段
    請求確認系爭抵押權設定關係不存在；並依民法第242條前
    段、第113條規定，代位上訴人丙○○請求上訴人乙○○塗
    銷系爭抵押權設定登記，為有理由，應予准許。原審為上訴
    人敗訴之判決，並無不合；上訴論旨指摘原判決不當，求予
    廢棄改判，為無理由。
六、兩造其餘之攻擊或防禦方法，及未經援用之證據，經本院斟
    酌後，認為均不足以影響本判決之結果，無逐一詳予論駁之
    必要，併此敘明。
七、據上論結，本件上訴為無理由，依民事訴訟法第449條第1項
    、第78條、第85條第1項前段，判決如主文。
中    華    民    國    97    年    12    月    23    日
                  民事第八庭
                      審判長法  官  劉勝吉
                            法  官  連正義
                            法  官  鄭威莉
正本係照原本作成。
不得上訴。
中    華    民    國    97    年    12    月    25    日
                            書記官  李垂福


司法院資訊處製作；財團法人民間司法改革基金會備份。
